臺灣基隆地方法院民事裁定  
110年度消債職聲免字第12號
債  務  人  陳盈鳳  

代  理  人  陳學驊律師
債  權  人  台北富邦商業銀行股份有限公司

法定代理人  程耀輝  


債  權  人  花旗（台灣）商業銀行股份有限公司


法定代理人  莫兆鴻  
代  理  人  陳正欽  
債  權  人  滙豐（台灣）商業銀行股份有限公司

法定代理人  麥康裕  


債  權  人  板信商業銀行股份有限公司

法定代理人  張明道  
債  權  人  遠東國際商業銀行股份有限公司

法定代理人  侯金英  


債  權  人  元大商業銀行股份有限公司


法定代理人  翁  健  
代  理  人  黃勝豐  
債  權  人  玉山商業銀行股份有限公司


法定代理人  黃男州  
代  理  人  莊凱鈞  

債  權  人  萬榮行銷股份有限公司

法定代理人  呂豫文  
債  權  人  元大國際資產管理股份有限公司

法定代理人  宋耀明  
債  權  人  金陽信資產管理股份有限公司

法定代理人  林志亮  
代  理  人  陳信華  
債  權  人  台灣金聯資產管理股份有限公司


法定代理人  施俊吉  
債  權  人  臺灣銀行股份有限公司

法定代理人  呂桔誠  
債  權  人  滙誠第一資產管理股份有限公司

法定代理人  莊仲沼  

債  權  人  滙誠第二資產管理股份有限公司

法定代理人  莊仲沼  


上列當事人間因消費者債務清理條例職權免責事件，本院裁定如
下：
    主  文
債務人陳盈鳳應予免責。
    理  由
一、按法院為終止或終結清算程序之裁定確定後，除別有規定外
    ，應以裁定免除債務人之債務；法院裁定開始清算程序後，
    債務人有薪資、執行業務所得或其他固定收入，扣除自己及
    依法應受其扶養者所必要生活費用之數額後仍有餘額，而普
    通債權人之分配總額低於債務人聲請清算前2年間，可處分
    所得扣除自己及依法應受其扶養者所必要生活費用之數額者
    ，法院應為不免責之裁定，但債務人證明經普通債權人全體
    同意者，不在此限；債務人有下列各款情形之一者，法院應
    為不免責之裁定，但債務人證明經普通債權人全體同意者，
    不在此限：㈠於7年內曾依破產法或本條例規定受免責；㈡隱
    匿、毀損應屬清算財團之財產，或為其他不利於債權人之處
    分；㈢捏造債務或承認不真實之債務；㈣聲請清算前2年內，
    因消費奢侈商品或服務、賭博或其他投機行為，所支出之總
    額逾該期間可處分所得扣除自己及依法應受其扶養者所必要
    生活費用之半數，或所負債務之總額逾聲請清算時無擔保及
    無優先權債務之半數，而生開始清算之原因；㈤於清算聲請
    前1年內，已有清算之原因，而隱瞞其事實，使他人與之為
    交易致生損害；㈥明知已有清算原因之事實，非基於本人之
    義務，而以特別利於債權人中之1人或數人為目的，提供擔
    保或消滅債務；㈦隱匿、毀棄、偽造或變造帳簿或其他會計
    文件之全部或一部，致其財產之狀況不真確；㈧故意於財產
    及收入狀況說明書為不實之記載，或有其他故意違反本條例
    所定義務之行為；債務人有前條各款事由，情節輕微，法院
    審酌普通債權人全體受償情形及其他一切情狀，認為適當者
    ，得為免責之裁定，消費者債務清理條例（下稱消債條例）
    第132條、第133條及第134條、第135條分別定有明文。又消
    債條例之立法目的，在於使陷於經濟上困境之消費者，得分
    別情形依該條例所定重建型債務清理程序（更生）或清算型
    債務清理程序（清算）清理債務，藉以妥適調整其與債權人
    及其他利害關係人之權利義務關係，保障債權人之公平受償
    ，並謀求消費者經濟生活之更生機會，從而健全社會經濟發
    展；消費者依清算程序清理債務，於程序終止或終結後，為
    使其在經濟上得以復甦，以保障其生存權，除另有上述消債
    條例第133條、第134條所規定不予免責之情形外，就債務人
    未清償之債務原則上採免責主義（消債條例第1條、第132條
    立法目的參照）。
二、查債務人因有不能清償債務情事，於民國108年12月2日向本
    院聲請清算，經本院以108年度消債清字第32號裁定自108年
    12月4日下午5時起開始清算程序，本院司法事務官以108年
    度司執消債清字第25號清算事件進行清算程序，依職權調查
    結果，債務人之財產為南山人壽保險股份有限公司、全球人
    壽保險股份有限公司之保單解約金及存款，扣除供債務人必
    要生活費新臺幣（下同）14,866元，合計40,273元，依本院
　　於109年3月6日製作而於同年16日公告確定之分配表，按債
    權比率分配予全體人債權人確定，而於110年7月28日裁定清
    算程序終結等情，業經本院核閱上開卷宗屬實，本院應依職
    權審酌債務人是否有消債條例第133條、第134條所定應為不
    免責裁定之情形。
三、經本院依消債條例第136條規定，通知全體債權人及債務人
    於110年9月16日下午4時到場陳述意見：
  ㈠債權人滙豐（台灣）商業銀行股份有限公司、玉山商業銀行
    股份有限公司具狀陳稱：檢視債務人消費明細，有消債條例
    第134條第4項規定之情形，應為不免責裁定，並請法院職權
    調查是否有消債條例第133條之不免責事由。
  ㈡債權人元大商業銀行股份有限公司具狀陳稱：債權人於清算
    程序並未受償，請法院職權調查是否有消債條例第133條、
    第134條之不免責事由。
  ㈢債權人花旗（台灣）商業銀行股份有限公司、遠東國際商業
    銀行股份有限公司具狀陳稱：不同意債務人免責，請法院詳
    查是否有消債條例第133條、第134條之不免責事由。
  ㈣債權人台北富邦商業銀行股份有限公司具狀陳稱：請法院調
    查債務人有無其他收入來源，如確無其他收入，不反對裁定
    債務人免責。
  ㈤債權人金陽信資產管理股份有限公司具狀陳稱：債務人年僅5
    9歲，至勞動基準法強制退休65歲為止，尚得工作6年，應依
    薪資收入分期償還，卻從未提出清償方案，似無意償還債務
    ，且既入不敷出，又無人資助，應誠實說明財產及收入狀況
    ，否則即有隱匿情形，何況債權人於清算程序僅分配263元
    ，如准予債務人免責，有違消債條例第1條規定，故依同法
    第1條、第133條、第134條規定，債務人不得免除還款責任
    。
  ㈥債權人滙誠第一資產管理股份有限公司、滙誠第二資產管理
    股份有限公司具狀陳稱：債務人於清算程序中並未說明是否
    有申請失業補助、低收入戶補助或職業訓練補助等政府相關
    補助，無從判斷債務人是否有不免責事由，請法院職權調查
    並判斷債務人有無消債條例第133條、第134條之不免責事由
    。 
  ㈦債權人板信商業銀行股份有限公司、萬榮行銷股份有限公司
    、元大國際資產管理股份有限公司、台灣金聯資產管理股份
    有限公司、臺灣銀行股份有限公司均未具狀表示意見，亦未
    到場陳述意見。
  ㈧債務人具狀並到庭陳稱：債務人自110年1月至9月每月平薪資
    收入為36,275元，因配偶已67歲，又因聲帶受損難以與人溝
    通，無法覓得工作謀生，需依靠債務人扶養，且長子患有極
    重度身心障礙而無法自理，亦有賴債務人照顧，依臺灣省11
    0年扶養2人之每月生活所必需數額47,837元，遠高於債務人
    今年每月平均收入，核與消債條例第133條所定「法院裁定
    開始清算程序後，債務人有薪資、執行業務所得或其他固定
    收入，扣除自己及依法應受其扶養者所必要生活費用之數額
    後仍有餘額」之要件不符，並無該條所定不予免責之情形。
四、經查：
  ㈠債務人無消債條例第133條所定不免責事由：
  ⒈債務人陳稱於法院裁定開始清算程序後，任職於基隆市私立
    美綠居家護理所居家式服務類長期照顧服務機構擔任居家照
    服員，於109年自上開服務機構領取薪資457,239元，另自11
    0年1月至110年9月薪資共326,479元等情，有稅務電子閘門
    財產所得調件明細表及債務人存摺明細附卷足憑，堪認法院
    裁定開始清算程序後，債務人有薪資、執行業務所得或其他
    固定收入，每月平均收入為37,320元【計算式：（457,239＋
    326,479元）÷21個月＝37,320元，元以下四捨五入，以下同
    】
  ⒉按債務人必要生活費用，以最近1年衛生福利部或直轄市政府
    所公告當地區每人每月最低生活費1.2倍定之；受扶養者之
    必要生活費用，準用第1項規定計算基準數額，並依債務人
    依法應負擔扶養義務之比例認定之，消債條例第64條之2第1
    項、第2項定有明文。債務人於本院裁定開始清算程序後之
    支出狀況（含個人支出及扶養費）如下：
  ⑴債務人個人生活必要費用部分：依衛生福利部公告之109、11
    0年臺灣省每人每月最低生活費12,388元、13,288元計算，
    債務人於本院裁定開始清算程序後，每月必要生活費用平均
    應為15,329元【計算式：①12,388元×1.2倍×12＝178,392元，
    ②13,288元×1.2倍×9＝143,514元，（178,392元＋143,514元）
    ÷21＝15,329元】
  ⑵配偶俞○國之必要生活費用部分：
　　按夫妻相互間，互負扶養之義務，民法第1116條之1定有明
    文。債務人主張須扶養配偶俞○國，每月扶養費按消債條例
    第64條之2規定計列等語，查俞○國44年2月生，現年66歲，
    名下無財產，亦無工作所得，有戶籍謄本、稅務電子閘門財
    產所得調件明細表可憑，堪認有受債務人扶養之必要，其於
    本院裁定債務人開始清算程序後之必要生活費用平均為15,3
    29元（詳債務人之計算式）。
  ⑶長子俞○鴻之必要生活費用部分：
    債務人主張長子俞○鴻因有極重度身心障礙，無法自理生活
    ，須由債務人扶養，每月之扶養費為10,000元等語，並提出
    俞○鴻之戶籍謄本、中華民國身心障礙證明、全國財產稅總
    歸戶財產查詢清單及106年度、107年度綜合所得稅各類所得
    資料清單等件為證（聲請清算卷宗第25頁、第111頁、第153
    頁至第157頁）。查俞○鴻雖已成年，惟有極重度身心障礙，
    名下並無財產，雖於108、109年度各有收入總額792元、683
    元，並不足以支應每月必要生活費用，自有受債務人扶養之
    必要，而債務人主張之每月支出俞○鴻扶養費10,000元，未
    逾消債條例第64條之2第2項規定以俞○鴻居住地臺灣省109、
    110年每人每月最低生活費之1.2倍即14,866元、15,946元，
    尚稱合理。
　⒊從而，以債務人於本院裁定開始清算程序後每月收入37,320
    元，顯然不足以負擔自己及依法應受其扶養者所必要生活費
    用40,658元（計算式：15,329元＋15,329元＋10,000元＝40,65
    8元），核與消債條例第133條所定「法院裁定開始清算程序
    後，債務人有薪資、執行業務所得或其他固定收入，扣除自
    己及依法應受其扶養者所必要生活費用之數額後仍有餘額」
    之要件不符，自不得依該規定為不免責之裁定。
  ㈡債務人無消債條例第134條各款所定不免責事由：消債條例關
    於清算程序係以免責主義為原則，不免責為例外，債權人雖
    不同意債務人免責，惟未能提出其他相關證據以為釋明，本
    院認尚無依其等請求而為調查之必要，債權人主張債務人有
    消債條例第134條各款不免責之情形，自不足採。
五、綜上所述，債務人經本院為清算程序終結之裁定確定，並不符合消債條例第133條所定之情形，且本院依現有事證予以調查審酌之結果，查無消債條例第134條第1款至第8款應為不免責裁定之情形，依消債條例第132條規定，自應裁定債務人免責，爰裁定如主文。　　　　　　　　　　　　
中　　華　　民　　國　　110 　年　　11　　月　　8 　　日
                  民事庭法　官　陳湘琳
以上正本係照原本作成。
如不服本裁定應於送達後10日內向本院提出抗告狀，並繳納抗告
費新臺幣1,000元。
中　　華　　民　　國　　110 　年　　11　　月　　8 　　日
                        書記官　林亭如